最高法院刑事判決　　　　　　　　　 111年度台上字第3566號
上　訴　人　林　



選任辯護人　黃清濱律師
上列上訴人因偽造文書等罪案件，不服臺灣高等法院中華民國11
1 年5 月12日第二審判決（110 年度上訴字第2027號，起訴及追
加起訴案號：臺灣臺北地方檢察署109 年度偵字第14161 、2240
7 號），提起上訴，本院判決如下：
    主  文
上訴駁回。
    理  由
壹、原判決附表三編號5 、7 至11所示部分
一、按刑事訴訟法第377 條規定，上訴於第三審法院，非以判決
    違背法令為理由，不得為之。是提起第三審上訴，應以原判
    決違背法令為理由，係屬法定要件。如果上訴理由書狀並未
    依據卷內訴訟資料，具體指摘原判決不適用何種法則或如何
    適用不當，或所指摘原判決違法情事，顯與法律規定得為第
    三審上訴理由之違法情形，不相適合時，均應認其上訴為違
    背法律上之程式，予以駁回。
二、本件原判決撤銷第一審關於其附表三編號5 、7 至11所示部
    分之科刑判決，改判依想像競合犯，從一重論處上訴人林
      如其附表三編號5 、7 至11所示行使偽造準私文書罪（均
    尚犯行使業務登載不實準文書、業務上登載不實文書、詐欺
    取財罪，編號5 、9 另犯偽造私文書罪，編號11另犯詐欺取
    財未遂罪）刑，及為相關之沒收宣告。就行使偽造準私文書
    、偽造私文書部分，已詳敘認定犯罪事實所憑證據及理由。
三、證據之取捨及事實之認定，為事實審法院之職權，如其判斷
    無違經驗法則或論理法則，即不能任意指為違法。原判決就
    其附表三編號5、7至11所示部分，依憑上訴人之自白、證人
    即原判決附表二所示病患、黃冠宇（衛生福利部中央健康保
    險署〔下稱健保署〕臺北業務組醫務管理科科員）、陳昭安
    （秀朗診所前兼職醫師）、劉政彥（秀朗診所前法務助理）
    、陳敏荑、林○庭（任職時係少年，名字詳卷）、胡明瑗（
    以上3 人為秀朗診所櫃檯行政、跟診人員）之證述、卷附秀
    朗診所之特約機構基本資料作業表、秀朗診所自民國107 年
    10月至109 年1 月費用申請表、健保署109 年10月20日、同
    年12月30日函及所附核付費用資料、原判決附表二所示病患
    之健保署保險對象門診就醫紀錄明細表及秀朗診所之特約醫
    事服務機構門診醫療服務點數申報總表等相關證據資料，因
    而認定上訴人確有原判決附表三編號5 、7 至11所示行使偽
    造準私文書犯行。並敘明：上訴人之自白如何與事實相符，
    為可採信等由甚詳。所為論列說明，與卷證資料悉相符合，
    亦不違反經驗、論理法則。
四、上訴人提起第三審上訴，以其於原審係因考量能獲輕判及宣
    告緩刑，才自白犯罪。其曾聲請調閱原判決附表二所示病患
    之健保卡刷卡紀錄及上傳之就醫紀錄，以證明其無竄改陳昭
    安上傳之就醫紀錄，及聲請函詢醫事檢驗所，完成血液檢驗
    報告後，於血液檢體銷毀前，得否依醫師之指示加驗原本之
    血液檢體，以證明原判決認定病患未進行抽血，卻有血液檢
    驗報告部分，係因其收到原始檢驗報告後指示醫事檢驗所加
    驗原本血液檢體所致。原審卻未予調查。又原判決理由謂保
    險醫事服務機構經由健保資訊網上傳保險對象就醫紀錄有誤
    時，部分欄位尚可於24小時上傳後於申報當月月底前，由診
    所以「補正上傳」方式更正。上傳保險對象就醫資訊時，毋
    須醫師卡及健保卡雙卡合一認證程序等情，有健保署109 年
    12月30日函可稽。則「保險對象就醫資訊」是否包括原判決
    附表二「浮報項目」欄所示不實醫療處置電磁紀錄？此攸關
    上訴人於未持有陳昭安之醫師卡及電腦密碼之情形下，能否
    竄改陳昭安看診病患之就醫紀錄。原審亦未予調查。另黃冠
    宇雖證稱：健保署審查醫療費用時會先將一些不合邏輯的項
    目剔除或「要求檢驗所補報」，另一部分是進入抽審，審查
    醫師加強病歷抽審、勾稽的方式，是先將相關醫令列舉出來
    ，接著比對申報資料與檢驗資料分別釐清，最後將「有申報
    資料但沒有檢驗資料者」勾稽出來，即是異常部分。健保署
    「隨機抽選」訪問了約22至23位保險對象，就有高達20至21
    位保險對象有全部或部分日期沒有執行所申報的檢驗、檢查
    項目等語。然卷內並無健保署「要求檢驗所補報」的資料，
    且「有申報資料但沒有檢驗資料者」，究竟係醫師有開立抽
    血檢查醫囑單，但檢驗所未抽血檢查，或是病人有抽血檢查
    ，但檢驗所未檢驗，或是檢驗所未上傳檢驗資料？又健保署
    顯係刻意抽選而非「隨機抽選」，該抽選是否包括上訴人以
    外之秀朗診所醫師？此等事項攸關其有無刑事責任、責任範
    圍及有無共犯之認定。原審均未予調查釐清，遽行採信黃冠
    宇之證詞，認定其浮報醫療費用。指摘原判決有理由不備及
    應於審判期日調查之證據而未予調查之違法。惟查原判決已
    敘明如何依憑上訴人之自白、上揭證人之證言及相關證據資
    料，認定上訴人之自白與事實相符，為可採信。上訴人行使
    偽造準私文書之事證已明，上訴人及其原審辯護人於原審審
    判期日，審判長問：「尚有何證據請求調查？」時，均答稱
    ：「無。」有審判程序筆錄在卷可查。原審未依職權調閱病
    患之健保卡刷卡紀錄及上傳之就醫紀錄、函詢醫事檢驗所，
    或為其他無益之調查，自無違法可言。此部分上訴意旨，核
    係對原審採證、認事之職權行使、原判決已說明及於判決無
    影響之事項，以自己之說詞或持不同之評價，而為事實上之
    爭辯，或依憑己意所為之指摘，殊非上訴第三審之適法理由
    。
五、第三審法院應以第二審判決所確認之事實為判決基礎，以判
    斷其適用法律之當否。又行為人基於單一之犯意，於同時、
    同地或密切接近之時、地，實行數行為，而數行為間具有行
    為局部之同一性，或其行為著手實行階段可認為同一者，倘
    係侵害同一之法益，各行為之獨立性極為薄弱，依一般社會
    健全觀念，在時間差距上，難以強行分開，在刑法評價上，
    以視為數個舉動之接續施行，合為包括之一行為予以評價，
    較為合理者，應論以接續犯，為包括之一罪。如行為人非基
    於單一之犯意，而先後實行數行為，每一前行為與次行為，
    依一般社會健全觀念，在時間差距上，可以區隔，在刑法評
    價上，各具獨立性，應依數罪併罰之規定，予以分論併罰。
    依原判決事實之認定及其理由之說明，醫療給付係以每月為
    單位核算，按月分次申報。同一月份之多次行使偽造準私文
    書犯行，係為申報同次醫療給付，方能論以接續犯。上訴人
    如原判決附表三編號5 、7 至11所示不同月份行使偽造準私
    文書詐領醫療費用之行為，犯意各別，行為互殊，刑法評價
    上各具獨立性，如何無從依接續犯論處其罪刑，而應予分別
    論罪併合處罰。依原判決所確認之事實，其適用法律並無不
    合。上訴意旨仍憑己意，主張健保申報之每月申報及醫療給
    付以每月為單位核算，只是行政作業規定，非為必然，此與
    犯罪構成要件及罪數關係，應屬不同。上訴人所為如原判決
    附表三所示不同月份之申報行為，應論以接續犯，指摘原判
    決予以分論併罰，有理由矛盾之違法，自非適法之第三審上
    訴理由。
六、緩刑之宣告，除應具備刑法第74條所定條件外，並須有可認
    為以暫不執行刑罰為適當之情形，始得為之。是否宣告緩刑
    ，係屬法院得依職權裁量之事項。況原審所定應執行刑已超
    過有期徒刑2 年。原審未對上訴人宣告緩刑，即無違法可言
    。執此指摘，同非上訴第三審之適法理由。
七、依上所述，本件上訴人就上開行使偽造準私文書、偽造私文
    書之上訴，違背法律上之程式，應予駁回。又裁判上一罪案
    件之部分得提起第三審上訴，其他部分雖不得上訴，依審判
    不可分原則，第三審法院亦應併予審判，但如得上訴部分上
    訴為不合法，第三審法院既應從程序上予以駁回，對於其他
    部分自無從併為實體上審判。另按刑事訴訟法第376 條第1
    項各款所規定之案件，經第二審判決者，除第二審法院係撤
    銷第一審法院所為無罪、免訴、不受理或管轄錯誤之判決，
    並諭知有罪之判決，被告或得為被告利益上訴之人得提起上
    訴外，其餘均不得上訴於第三審法院，為該項所明定。上訴
    人想像競合犯行使業務登載不實準文書、業務上登載不實文
    書、詐欺取財既（未）遂罪部分，第一審認定有罪，並無刑
    事訴訟法第376 條第1 項但書之情形，核屬同條項第1 款、
    第4 款所定不得上訴第三審法院之案件。上訴人就得上訴部
    分之上訴既不合法，應從程序上予以駁回，關於行使業務登
    載不實準文書、業務上登載不實文書、詐欺取財既（未）遂
    部分，自無從為實體上之審判，應一併駁回。
貳、原判決附表三編號1 至4 、6 、12所示部分
    原判決撤銷第一審關於其附表三編號1 至4 、6 、12所示部
    分部分之科刑判決，改判各依想像競合犯，從一重論處上訴
    人如原判決附表三編號1 、3 、4 、6 、12所示詐欺取財罪
    （均尚犯行使業務登載不實準文書罪，編號3 、4 、6 、12
    另犯業務上登載不實文書罪）刑、編號2 所示詐欺取財未遂
    罪（尚犯行使業務登載不實準文書、業務上登載不實文書罪
    ）刑及為相關宣告沒收之宣告。此部分第一審均認定有罪，
    並無刑事訴訟法第376 條第1 項但書之情形，核屬刑事訴訟
    法第376 條第1 項第4 款、第1 款不得上訴第三審法院之案
    件。依上述說明，自不得上訴於第三審法院，上訴人猶提起
    上訴，顯為法所不許，均應駁回。
據上論結，應依刑事訴訟法第395 條前段，判決如主文。
中    華    民    國   111    年    8     月    30    日
                  刑事第六庭審判長法  官  李  英  勇  
                                  法  官  洪  兆  隆  
                                  法  官  吳  冠  霆  
                                  法  官  邱  忠  義  
                                  法  官  楊  智  勝  
本件正本證明與原本無異
                                  書記官
中    華    民    國   111    年    9     月    5     日